【裁判字號】    92,台上,7350
【裁判日期】    921230
【裁判案由】    違反水土保持法
【裁判全文】
最高法院刑事判決                              九十二年度台上字第七三五○號
    上  訴  人  丙○○
                甲○○
                丁○○
                        籍設台.
                乙○○
    共      同
    選任辯護人  張慶宗律師
右上訴人等因違反水土保持法案件，不服台灣高等法院台南分院中華民國九十年六月
二十一日第二審判決︵九十年度上訴字第三八○號，起訴案號：台灣台南地方法院檢
察署八十八年度偵字第七七七○號︶，提起上訴，本院判決如左：
    主  文
原判決撤銷，發回台灣高等法院台南分院。
    理  由
本件原判決認定：上訴人乙○○於民國︵下同︶八十年間因犯妨害自由罪，經判處有
期徒刑六月確定，八十四年一月二日執行完畢。緣上訴人丙○○與甲○○合夥，由丙
○○於八十七年間，向不知情之吳山蒼借用吳某所經營之協進砂石行名義，向台南縣
政府申請在台南縣大內鄉○○段六九之二、六九之三及七八之一地號土地採取土石，
經台南縣政府先後核發土石採取許可證及土石採取場登記證予協進砂石行，丙○○旋
與乙○○約定，將於前開地號採取所得之土石，以每車頂方新台幣三十四元之價格出
售予乙○○。詎丙○○、甲○○、乙○○為圖開採便利，竟共同基於未依核定計畫實
施水土保持處理之犯意連絡，於八十七年三月四日協議後，由倪、王兩人將僅存之一
本業經核可之開採計畫書送交與乙○○；乙○○則將該本計畫書送交向其購買砂石之
國道高速公路工程局，以證明砂石來源正當。即自八十七年三月二十六日起至同年五
月四日止，由甲○○在現埸指揮乙○○所僱用不知情之挖土機司機林豐源，未依台南
縣政府核定之土石採取申請書、土石採取計畫書及水土保持計畫中所規定之階梯式開
採方式，逕自以垂直方式開採，且未設置沈沙池及主要排水幹道等施工及保護工程，
恣意開挖，致前開地點分別呈現高達十五點八公尺及十八點八公尺之九十度陡坡二處
，且經雨水沖刷後，產生蝕溝多數等現象，致生水土流失之結果。另丁○○於八十七
年間以其所經營之輔鎮砂石行向台南縣政府申請在台南縣大內鄉○○段六六之八、六
六之九、六九地號土地上採取土石，嗣於八十七年三月三日經台南縣政府核准發給土
石採取許可證。丁○○旋於八十七年五月十三日向台南縣政府申請土石場採取登記證
，然經台南縣政府派員現場勘驗後，認該土石場胎洗設備等水土保持設施未完善，而
未核發土石採取登記證。詎丁○○明知前開土石場之水土維持設施未盡完善，致未取
得土石場採取登記證，竟仍於八十七年六月間起，擅自雇工於前揭土石場逕行開挖土
方，達二月之久。且於開挖之際，未依照其於申請土石採取許可證時，送經台南縣政
府核定之土石採取申請書、土石採取計畫書及水土保持計畫內所規定之開採方式，且
未設置沈沙池及主要排水幹道等施工及保護工程，恣意開挖，致前揭地點呈現高達六
十公尺之九十度陡坡一處，經雨水沖蝕，產生蝕溝數處，致生水土流失之結果各等情
。因而撤銷第一審關於丙○○、甲○○部分予以科刑及諭知乙○○無罪部分之判決，
改判均論處該上訴人等均共同未依核定計畫實施水土保持之處理與維護，致生水土流
失︵乙○○累犯︶罪刑，並維持第一審關於論處丁○○未依核定計畫實施水土保持之
處理與維護，致生水土流失罪刑之判決，駁回該上訴人在第二審之上訴，固非無見。
惟查：山坡地保育利用條例第三條規定：「本條例所稱山坡地，係指國有林事業區、
試驗用林地及保安林地以外，經中央或直轄市主管機關參照自然形勢、行政區域或保
育、利用之需要，合於左列情形之一者，劃定範圍，報請行政院核定公告之公、私有
土地……」；第九條第四款規定：在山坡地採取土石，其土地之經營人、使用人或所
有人，於其經營、使用範圍內，應實施水土保持之處理與維護；第三十五條第一項第
一款規定：﹁依法應擬具水土保持計畫而未擬具，或水土保持未核定而擅自實施，或
未依核定之水土保持計畫實施者﹂；同條第三項前段規定：﹁第一項各款情形之一，
致生水土流失、毀損水土保持處理與維護設施或釀成災害者，處六月以上五年以下有
期徒刑，得併科新台幣六十萬元以下罰金﹂。是以於山坡地採取土石，違反上開規定
，未依核定之水土保持計畫實施者，即應成立山坡地保育利用條例第三十五條第三項
前段之罪。原判決事實認定，上訴人丙○○、甲○○、乙○○、丁○○均係採取土石
，未依核定計畫實施水土保持之處理與維護，致生水土流失等情，而均論以水土保持
法第三十三條第三項前段之罪；然依卷附土地登記謄本及台南縣政府覆函所載，丙○
○、甲○○、乙○○採取土石之坐落台南縣大內鄉○○段六九之二、六九之三及七八
之一地號土地，及丁○○採取土石之坐落同所六六之八、六六之九、六九地號土地，
分別係經編定為﹁山坡地保育區」之林業用地或農牧用地︵見本案八十七年度他字第
九一五號偵查卷第二十八至四十九、一五○、一五一頁︶，則上訴人等之行為，除違
反水土保持法部分外，似併有違反山坡地保育利用條例上開規定之情形，亦應論以該
條例第三十五條第三項前段之罪。原判決就此未予說明論列，敘明上訴人等所犯違反
水土保持法及違反山坡地保育利用條例各罪之關係，及如何為法律之適用，對於上開
土地是否屬山坡地保育利用條例第三條規定之﹁山坡地﹂之事實，亦未為翔實認定及
記載，自難謂無不適用法則及理由欠備之違誤。上訴意旨執此指摘原判決不當，尚非
全無理由，應認原判決有撤銷發回更審之原因。
據上論結，應依刑事訴訟法第三百九十七條、第四百零一條，判決如主文。
中      華      民      國    九十二    年     十二     月     三十     日
                              最高法院刑事第十庭
                                  審判長法官  呂  潮  澤
                                        法官  白  文  漳
                                        法官  吳  昆  仁
                                        法官  孫  增  同
                                        法官  林  秀  夫
      右正本證明與原本無異
                                              書  記  官
中      華      民      國    九十三    年      一      月      二      日
                                                                        Ｑ


司法院資訊處製作；財團法人民間司法改革基金會備份。
